ACORDAO-COMPLETO-2369909

ACÓRDÃO 2040/2019 ATA 33/2019 - PLENÁRIO

VISTOS, relatados e discutidos estes autos de representação, com pedido de cautelar suspensiva, formulada por José Eugênio Souza de Bueno Gizzi sobre possíveis irregularidades na Concorrência nº  3.0018/2019 conduzida pelo Sistema FIEP (FIEP, Sesi-PR, Senai-PR e IEL-PR) sob o valor total de R$ 51.895.004,42 para a contratação dos serviços de facilities  (serviços contínuos de limpeza, jardinagem, copeiragem, manutenção predial e manutenção de ar condicionado e purificadores) em prol do atendimento às unidades do Sistema FIEP (Peça 3, fls. 12/13) ;
	ACORDAM os Ministros do Tribunal de Contas da União, reunidos em Sessão do Plenário, ante as razões expostas pelo Relator, em:
9.1. conhecer da presente representação, por atender aos requisitos legais e regimentais de admissibilidade;
9.2. referendar a cautelar suspensiva concedida pelo Despacho acostado à Peça 17, com todas as demais decisões ali proferidas, nos termos do art. 276 do RITCU; e 
9.3. determinar que, com a devida urgência, a unidade técnica dê prosseguimento ao feito.

Referendo de cautelar em processo de representação sobre possíveis irregularidades em concorrência realizada com vistas à contratação dos serviços de facilities (serviços contínuos de limpeza, jardinagem, copeiragem, manutenção predial e manutenção de ar condicionado e purificadores) em prol do atendimento às unidades do Sistema FIEP.

Federação das Indústrias do Estado do Paraná (FIEP), Serviço Social da Indústria no Estado do Paraná (Sesi-PR), Serviço Nacional de Aprendizagem Industrial no Estado do Paraná (Senai-PR) e Instituto Evaldo Lodi no Estado do Paraná (IEL-PR).

3. Representante: José Eugênio Souza de Bueno Gizzi (CPF XXX.780.249-XX).

13.1. Ministros presentes: José Mucio Monteiro (Presidente), Walton Alencar Rodrigues, Raimundo Carreiro, Ana Arraes, Bruno Dantas e Vital do Rêgo.
13.2. Ministros-Substitutos convocados: Augusto Sherman Cavalcanti e André Luís de Carvalho (Relator).
13.3. Ministro-Substituto presente: Weder de Oliveira.

ACORDAO-COMPLETO-2388387

Acórdão 1534/2020 - Plenário

ACORDAO-COMPLETO-2371809

Acórdão de Relação 2138/2019 - Plenário

Acórdão de Relação

ACORDAO-COMPLETO-2525729

Acórdão 2324/2022 - Plenário

ACORDAO-COMPLETO-2420852

Acórdão 2776/2020 - Plenário

ANDRÉ DE CARVALHO

Trata-se de representação, com pedido de cautelar suspensiva, formulada por José Eugênio Souza de Bueno Gizzi sobre possíveis irregularidades na Concorrência nº  3.0018/2019 conduzida pelo Sistema FIEP (FIEP, Sesi-PR, Senai-PR e IEL-PR) sob o valor total de R$ 51.895.004,42 para a contratação dos serviços de facilities  (serviços contínuos de limpeza, jardinagem, copeiragem, manutenção predial e manutenção de ar condicionado e purificadores) em prol do atendimento às unidades do Sistema FIEP.
2.	Após a análise inicial do feito, o auditor federal lançou o seu parecer à Peça 15 (fls. 1/7) , com a anuência, por delegação de competência, do diretor da unidade técnica (Peça 16) .
3. 	De todo modo, concedi a referida cautelar suspensiva por meio do Despacho, à Peça 17, nos seguintes termos:
	"Trata-se de representação, com pedido de cautelar suspensiva, formulada por José Eugênio Souza de Bueno Gizzi sobre possíveis irregularidades na Concorrência nº  3.0018/2019 conduzida pelo Sistema FIEP (FIEP, Sesi-PR, Senai-PR e IEL-PR) sob o valor total de R$ 51.895.004,42 para a contratação dos serviços de facilities  (serviços contínuos de limpeza, jardinagem, copeiragem, manutenção predial e manutenção de ar condicionado e purificadores) em prol do atendimento às unidades do Sistema FIEP (Peça 3, fls. 12/13) .
	2. Em suma (Peça 1, fls. 6/16) , o ora representante anunciou os seguintes indícios de irregularidade:
	(i) ilegalidade na unificação do objeto, ante a inexistência de estudos e de levantamentos técnicos;
	(ii) restrição à competitividade com a possibilidade de maior custo para a contratação sob a aludida forma; e
	(iii) irregularidade no estabelecimento do prazo de vigência contratual superior a 12 (doze) meses, sem apresentar a motivação técnico-econômica.
	3. Após a análise inicial do feito, o auditor federal lançou o seu parecer à Peça 15, com a anuência, por delegação de competência, do diretor da unidade técnica (Peça 16) , nos seguintes termos: 
	' (...)  1. O representante alega, em suma, que houve (peça 1) : 
	a) ilegalidade na unificação do objeto, tendo em vista a inexistência de estudos e levantamentos técnicos - cita a Súmula - TCU 247, (p. 6-11) ;
	b) restrição à competitividade e possibilidade de maior custo relativamente à contratação sob a forma anterior - cita a Concorrência 594/2012, cujo objeto era a contratação de serviços de limpeza e conservação com fornecimento de materiais para as unidades do SESI-PR e SENAI-PR (p. 11-15) ; e 
	c) irregularidade no estabelecimento do prazo de vigência contratual superior a doze meses, sem apresentar motivação técnica e econômica (p. 15-16) .
	2. Confirmadas parte das alegações do representante, há a possibilidade de ocorrência de prejuízos à Administração.
	3. Presentes todos os requisitos de admissibilidade constantes no art. 113, § 1º, da Lei 8.666/1993, também aplicável a unidades jurisdicionadas do Sistema S, c/c os arts. 235 e 237, VII, do Regimento Interno/TCU, e no art. 103, § 1º, da Resolução - TCU 259/2014, a representação deve ser conhecida.
	4. Em consulta ao site do Sistema FIEP (www.fiepr.org.br>licitações>palavrachave:facilities) , é possível constatar que o certame em exame está com status 'Aberto', o que significa que o contrato ainda não foi assinado.
	5. Todavia, não há como concluir acerca da presença do pressuposto do perigo da demora, uma vez que não há informação sobre a data de atualização da mencionada página.
	6. Considerando que não há informação sobre os contratos vigentes, referentes aos diversos serviços unificados na licitação em exame em todas as localidades que compõem o Sistema FIEP, não há como concluir acerca da presença do pressuposto da demora reverso.
	7. No tocante às alegações de ilegalidade na unificação do objeto, de restrição à competitividade e de possibilidade de maior custo relativamente à contratação sob a forma anterior, cumpre registrar que são questões que já foram analisadas e afastadas nos autos do TC Processo 006.130/2019-4. 
	8. O referido processo tratou de representação apresentada pela empresa Ondrepsb PR Ltda., com pedido de medida cautelar suspensiva, acerca de supostas irregularidades ocorridas no âmbito da Concorrência Pública 3.0018/2019 do Sistema FIEP. 
	9. Naqueles autos, conclui-se que: 
	'12.23. Nesse sentido, considerando que a prática da adjudicação por lote não é em si irregular, o que ficou demonstrado com as decisões deste Tribunal, algumas, inclusive, relativas a objetos semelhantes. Considerando que, pelas informações contidas nos autos, a contratante realizou reunião pública com o específico objetivo de avaliar se o agrupamento não inviabilizaria a contratação, e que de tal reunião conclui-se pela viabilidade da formação de lotes nos moldes propostos. Considerando que a contratante empregou medidas mitigadoras à restrição à competitividade, autorizando a participação de empresas em consórcio e permitindo a subcontratação de parte da solução. 
	12.24. Entende-se inexistente irregularidade no procedimento em análise, razão pela qual se considera improcedente a representação.' 
	10. Nesse sentido foi prolatado o Acórdão 2923/2019-TCU-Segunda Câmara, em sessão de 23/4/2019, de relatoria do Ministro-Substituto Marcos Bemquerer Costa (peça 8) . Transcorrido o prazo legal sem a interposição de recurso, a decisão transitou em julgado e o processo foi encerrado. 
	11. Quanto ao estabelecimento do prazo de vigência contratual superior a doze meses, destaca-se que a legislação não proíbe tal conduta. O regulamento de licitações e contratos do Sesi (RLC) dispõe no parágrafo único do art. 26: 'Os contratos terão prazo determinado, não podendo ultrapassar, inclusive com suas eventuais prorrogações, o limite máximo de 60 (sessenta) meses'. 
	12. Trata-se de disposição similar à encontrada na Lei de Licitações e Contratos (grifado) : 
	'Art. 57. A duração dos contratos regidos por esta Lei ficará adstrita à vigência dos respectivos créditos orçamentários, exceto quanto aos relativos: 
	 (...) 
	II - à prestação de serviços a serem executados de forma contínua, que poderão ter a sua duração prorrogada por iguais e sucessivos períodos com vistas à obtenção de preços e condições mais vantajosas para a administração, limitada a sessenta meses'. 
	13. Vê-se que, a rigor, não há normativo a impor que a vigência da contratação decorrente da licitação em exame tenha que ser de doze meses. 
	14. Todavia, existe jurisprudência neste Tribunal no sentido de que os contratos de serviço de natureza continuada não devem ter prazo de vigência superior a 12 meses, de forma que as prorrogações sejam precedidas de avaliação técnica e econômica, que demonstrem as vantagens e o interesse da Administração em manter a contratação. Logo, quando a Administração fizer a opção por prazo inicial superior a doze meses, é importante demonstrar adequadamente o benefício decorrente de tal escolha (Acórdão 929/2017-TCU-Plenário, relator Ministro José Múcio Monteiro; 7.105/2015-TCU-1ª Câmara, relator Ministro Bruno Dantas; e 3.320/2013-TCU-2ª Câmara, relator Ministro Raimundo Carreiro, entre outros) . 
	15. Cabe, portanto, solicitar ao Sistema FIEP que demonstre adequadamente o benefício decorrente da adoção de prazo de vigência de 24 meses para a contratação decorrente da Concorrência Pública 3.0018/2019. 
	16. Outro ponto a ser abordado que, embora não tenha sido levantado pela Representante, merece atenção, é o fato de a entidade não ter se utilizado do pregão, preferencialmente na forma eletrônica para realização desse certame, tendo utilizado a modalidade de concorrência. 
	16.1. Embora o RLC do Sesi não mencionar que o uso do pregão eletrônico deve ser preferencial em relação às outras modalidades quando o objeto de contratação for bem ou serviço comum (divergindo, assim, da definição constante dos art. 1º e 2º, §1º, da Lei 10.520/2002) , conforme consta do art. 5º, V, do RLC do Sesi, a jurisprudência do TCU é no sentido de que as entidades do Sistema S são recomendadas a dar preferência da modalidade pregão na forma eletrônica nas aquisições desses bens e serviços, diante de suas vantagens frente às outras modalidades de licitação, salvo se comprovada e justificada a inviabilidade, motivando expressamente a opção por outra modalidade (Acórdão 5/2016-TCU-Plenário, relator Ministro Walton Rodrigues; 3.016/2015-TCU-Plenário, relator Ministro Walton Rodrigues; 2.605/2015- TCU-Plenário, relator Ministro-Substituto Augusto Sherman; 11.519/2015-TCU-Plenário, relator Ministro-Substituto Augusto Sherman; e 2.165/2014-TCU-Plenário, relator Ministro-Substituto Augusto Sherman, entre outros) . 
	16.2. Assim, propõe-se ouvir a entidade em oitiva prévia para que se justifique quanto a esse ponto. 
	17. Diante do exposto, em que pese estar configurado o pressuposto da plausibilidade jurídica de parte dos argumentos trazidos na representação, não há elementos suficientes nos autos para a conclusão acerca do perigo da demora e do perigo da demora reverso, essencial para a eventual adoção de medida cautelar, sendo necessária a realização de oitiva prévia para que o Sistema FIEP apresente suas justificativas.
	18. Quanto ao pedido de ingresso formulado porJosé Eugênio Souza de Bueno Gizzi como parte interessada no presente processo (peça 1, p. 18-19) , propõe-se o seu indeferimento, pois não demonstrou sua razão legítima para intervir nos autos, nem a possibilidade de lesão a direito subjetivo próprio, à luz do art. 146 do Regimento Interno/TCU c/c o art. 2º, § 2º, da Resolução-TCU 36/1995, com redação dada pelo art. 1º da Resolução-TCU 213/2008. 
	19. Por oportuno, destaca-se que o representante, por meio de seus advogados regularmente constituídos nos autos (procuração à peça 2) , solicitou a concessão de vista e cópia dos autos (peça 9) . Propõe-se a autorização das peças não sigilosas dos presentes autos após a prolação da deliberação de mérito dos presentes autos.
	20. Em virtude do exposto, propõe-se: 
	20.1. conhecer da representação, satisfeitos os requisitos de admissibilidade constantes no art. 113, § 1º, da Lei 8.666/1993, c/c os arts.235 e 237, VII, do Regimento Interno deste Tribunal, e no art. 103, § 1º, da Resolução - TCU 259/2014; 
	20.2. realizar a oitiva prévia do Sistema FIEP, com fulcro no art. 276, § 2º, do Regimento Interno deste Tribunal para que, no prazo de cinco dias úteis, se pronuncie, referente à Concorrência Pública 3.0018/2019, acerca da existência dos pressupostos da medida cautelar pleiteada, inclusive eventual perigo da demora reverso, e acerca dos indícios de irregularidade indicados nesta instrução, em especial quanto aos seguintes tópicos: 
	a) demonstrar adequadamente o benefício decorrente da adoção de prazo de vigência de 24 meses para a contratação decorrente da Concorrência Pública 3.0018/2019, em conformidade com a jurisprudência deste Tribunal (Acórdão 929/2017-TCU-Plenário, 7.105/2015-TCU-1ª Câmara, e 3.320/2013-TCU-2ª Câmara, entre outros) ; 
	b) não ter se utilizado do pregão, preferencialmente na forma eletrônica para realização desse certame, considerando tratar-se de serviço comum, em conformidade com a jurisprudência do TCU (Acórdão 5/2016-TCU-Plenário, 3.016/2015-TCU-Plenário, 2.605/2015-TCU-Plenário, 11.519/2015-TCU-Plenário, e 2.165/2014-TCU-Plenário, entre outros) ; 
	c) demais informações que julgar necessárias; e 
	d) designação formal de interlocutor que conheça da matéria para dirimir eventuais dúvidas, informando nome, função/cargo, e-mail e telefone de contato. 
	20.3. indeferir o pedido formulado por José Eugênio Souza de Bueno Gizzi, de ser considerado como parte interessada, uma vez que não demonstrou sua razão legítima para intervir nos autos, nem a possibilidade de lesão a direito subjetivo próprio, à luz do art. 146 do Regimento Interno/TCU c/c o art. 2º, § 2º, da Resolução - TCU 36/1995, com redação dada pelo art. 1º da Resolução - TCU 213/2008, mas autorizando-lhe a concessão de vista e cópia das peças não sigilosas dos presentes autos após a prolação da deliberação de mérito dos presentes autos; 
	20.4. alertar o Sistema FIEP quanto à possibilidade de o TCU vir a conceder medida cautelar para a suspensão do certame, caso haja indicativo de afronta às normas legais e/ou possibilidade de ocorrência de prejuízos à Administração, ou mesmo de determinar a anulação dos atos decorrentes do certame ou a não prorrogação do contrato, caso haja elementos suficientes para a decisão de mérito após a realização da oitiva prévia, com base no disposto no art. 276, § 6º, do Regimento Interno deste Tribunal; e 
	20.5. encaminhar cópia da presente instrução ao Sistema FIEP, de maneira a embasar as respostas à oitiva prévia.'
	4. Bem se sabe que, nos termos do art. 276 do RITCU, em caso de urgência, de fundado receio de grave lesão ao erário e ao interesse público ou de risco de ineficácia da decisão de mérito, o Ministro-Relator pode, de ofício ou por provocação, conceder a cautelar para a suspensão do procedimento impugnado até que o Tribunal aprecie o mérito do feito, diante da fumaça do bom direito e do perigo na demora. 
	5. A Sefip teria assinalado que o certame já estaria homologado, tendo o objeto sob o montante de R$ 50.850.682,16 (Peça 7, fls. 11/13) sido adjudicado à licitante vencedora (Consórcio Poliservice Paraná) , em 26/6/2019, e, assim, restaria evidenciado o perigo na demora. 
	6. A despeito de a ilegalidade pela unificação do objeto, com a restrição à competitividade e a possibilidade de maior custo, ter eventualmente sido analisada e supostamente afastada no bojo do TC Processo 006.130/2019-4, a unidade técnica consignou que caberia solicitar ao Sistema FIEP a demonstração do adequado benefício decorrente da adoção de prazo de vigência em 24 meses para a contratação decorrente da Concorrência Pública nº 3.0018/2019, nos termos da jurisprudência do TCU (v.g. Acórdão 929/2017-TCU-Plenário, Acórdão 7105/2015-TCU-Primeira Câmara, e Acórdão 3320/2013-TCU-Segunda Câmara) , além de não ter utilizado o pregão preferencialmente sob a forma eletrônica para a realização do certame, considerando se tratar, aí, de serviço comum (v.g. Acórdãos 5/2016, 3.016/2015, 2.605/2015, 11.519/2015 e 2.165/2014, do Plenário) , e, assim restaria evidenciada a fumaça do bom direito.
	7. Incorporo, então, o parecer da unidade técnica a estas razões de decidir, sem prejuízo, no entanto, de determinar a imediata suspensão cautelar do aludido certame, diante da presença da fumaça do bom direito e do perigo na demora.
	8. Conheço, portanto, da presente representação, nos termos do art. 237, VII, do RITCU, e, por conseguinte, decido:  
	8.1. determinar, nos termos do art. 276, caput, do RITCU, que, cautelarmente, o Sistema FIEP suspensa o prosseguimento da Concorrência Pública nº 3.0018/2019, aí incluídos todos os atos subsequentes para a eventual execução contratual;
	8.2. determinar que, nos termos do art. 276, § 3º, do RITCU, a unidade técnica adote as seguintes medidas:
	8.2. promova a oitiva da FIEP, do Sesi-PR, do Senai-PR e do IEL-PR, além da empresa porventura sagrada vencedora no certame, para, no prazo de até 15 (quinze) dias, manifestarem-se sobre todas as falhas noticiadas na presente representação e, especialmente, sobre os seguintes indícios de irregularidade:
	8.2.1. ausência de justificativas para o benefício decorrente da adoção de prazo de vigência em 24 meses para a contratação decorrente da Concorrência Pública nº  3.0018/2019, em desacordo com a jurisprudência do TCU (v.g. Acórdão 929/2017-TCU-Plenário, Acórdão 7105/2015-TCU-Primeira Câmara, e Acórdão 3320/2013-TCU-Segunda Câmara) , devendo demonstrar aí, ainda, a efetiva economicidade resultante do aludido certame e do prolongado contrato; 
	8.2.2. não utilização do pregão preferencialmente sob a forma eletrônica para a realização do certame, considerando se tratar, aí, de serviço comum, em desacordo com a jurisprudência do TCU (v.g. Acórdãos 5/2016, 3.016/2015, 2.605/2015, 11.519/2015 e 2.165/2014, do Plenário) ;
	8.3. envie a cópia da peça inicial da representação e do parecer acostado à Peça nº  15, além da cópia do presente Despacho, à FIEP, ao Sesi-PR, ao Senai-PR e ao IEL-PR, além da empresa porventura sagrada vencedora no certame, para facilitar às subsequentes manifestações nos autos;
	8.4. alerte os correspondentes gestores no sentido de que o prosseguimento dos atos ora questionados, antes da manifestação conclusiva pelo TCU, pode resultar na responsabilização dos gestores pela aplicação da multa legal ou pela eventual imputação do eventual débito, caso, no mérito, o TCU venha a concluir pela subsistência de irregularidades na condução do aludido certame, além de o Tribunal vir a determinar a eventual anulação do certame com o subsequente contrato; e 
	8.5. promova a instrução cautelar ou até mesmo de mérito do presente feito, após prestadas as aludidas informações ou vencido o prazo fixado para a oitiva, conduzindo o subsequente envio dos autos ao meu Gabinete com a proposta, se possível, até mesmo de mérito do feito.
É o Relatório.

8.1. Fernando Vernalha Guimarães (OAB/PR nº 20.738), entre outros, representando José Eugênio Souza de Bueno Gizzi.

Não atuou.

REPRESENTAÇÃO. CONCORRÊNCIA. INDÍCIOS DE IRREGULARIDADE. DEFERIMENTO DE CAUTELAR SUSPENSIVA. PRESENÇA DOS PRESSUPOSTOS PARA A CONCESSÃO DA REFERIDA CAUTELAR. CONHECIMENTO. REFERENDO À SUSPENSÃO JÁ DEFERIDA PELO MINISTRO-RELATOR.

REPRESENTAÇÃO (REPR)

Secretaria de Controle Externo de Aquisições Logísticas (Selog).

Trata-se de representação, com pedido de cautelar suspensiva, formulada por José Eugênio Souza de Bueno Gizzi sobre possíveis irregularidades na Concorrência nº  3.0018/2019 conduzida pelo Sistema FIEP (FIEP, Sesi-PR, Senai-PR e IEL-PR) sob o valor total de R$ 51.895.004,42 para a contratação dos serviços de facilities  (serviços contínuos de limpeza, jardinagem, copeiragem, manutenção predial e manutenção de ar condicionado e purificadores) em prol do atendimento às unidades do Sistema FIEP (Peça 3, fls. 12/13) .
2.	O TCU deve conhecer, preliminarmente, da presente representação, por atender aos requisitos legais e regimentais de admissibilidade.
3.	Bem se vê que a fumaça do bom direito se levantou, em suma, diante dos seguintes indícios de irregularidade: (i) ausência de justificativas para o benefício decorrente da adoção de prazo de vigência em 24 meses para a contratação decorrente da Concorrência Pública nº  3.0018/2019, em desacordo com a jurisprudência do TCU (v.g. Acórdão 929/2017-TCU-Plenário, Acórdão 7105/2015-TCU-Primeira Câmara, e Acórdão 3320/2013-TCU-Segunda Câmara) , sem a demonstração, ainda, da efetiva economicidade resultante do aludido certame e do prolongado contrato; e (ii) não utilização do pregão preferencialmente sob a forma eletrônica para a realização do certame, considerando se tratar, aí, de serviço comum, em desacordo com a jurisprudência do TCU (v.g. Acórdãos 5/2016, 3.016/2015, 2.605/2015, 11.519/2015 e 2.165/2014, do Plenário) ; ao passo que o perigo na demora teria ficado evidenciado em face de o certame já estar homologado, tendo o objeto sob o montante de R$ 51.895.004,42 (Peça 7, fls. 11/13) sido adjudicado à licitante vencedora (Consórcio Poliservice Paraná) em 26/6/2019. 
4.	Deve ser referendada, então, a aludida cautelar suspensiva, diante da subsistência dos pressupostos para a concessão dessa medida de urgência, nos termos do art. 276 do RITCU.
5.	O TCU deve, portanto, conhecer da presente representação e referendar a referida cautelar suspensiva, nos termos do art. 276, § 1º, do RITCU, dando prosseguimento ao feito.
	Ante o exposto, voto pela prolação do Acórdão ora submetido a este Colegiado.
TCU, Sala das Sessões Ministro Luciano Brandão Alves de Souza, em 28 de agosto de 2019.
Ministro-Substituto ANDRÉ LUÍS DE CARVALHO 
Relator